臺灣臺北地方法院民事判決　　　　　　 100年度訴字第3069號
原　　　告　徐子健
　　　　　　徐瑞瑤
被　　　告　徐美英
　　　　　　王顯志
上列當事人間請求遷讓房屋事件，本院於中華民國100年10月5日
言詞辯論終結，判決如下：
    主  文
原告之訴駁回。
訴訟費用由原告負擔。
    事實及理由
一、原告主張：原告徐子健為坐落臺北市○○區○○段1小段411
    地號、411之1地號土地（權利範圍均為10000分之406、下分
    稱系爭411 地號土地、系爭411之1地號土地），及其上同段
    2387 建號即門牌號碼臺北市○○區○○路2段372巷3弄42號
    房屋（權利範圍為全部、下稱系爭西園路房屋）之所有權人
    ，原告徐瑞瑤亦為系爭411之1地號土地之所有權人（權利範
    圍為10000分之407）。又訴外人徐林味即原告徐子健、被告
    徐美英之母親雖於在世時，與原告徐子健、被告徐美英、訴
    外人徐子才即原告徐瑞瑤之父等人約定由被告徐美英及其配
    偶即被告王顯志一家人占有使用系爭西園路房屋，然被告徐
    美英因而負有於徐林味過世時，拋棄臺北市○○區○○街28
    巷28號房屋（下稱系爭東園街房屋）繼承權之義務，亦即同
    意將系爭東園街房屋移轉登記為原告徐子健及徐子才所有。
    詎被告徐美英於徐林味死亡後，竟拒絕履行，被告二人自屬
    無權占有系爭西園路房屋，為此爰依民法第767條第1項之規
    定提起本訴等語。並聲明：被告應將系爭西園路房屋全部遷
    讓交付原告。
二、被告則均以：徐林味生前育有4 名子女即原告徐子健、被告
    徐美英、徐子才、訴外人徐美華，徐林味在世時，渠等即約
    定由被告徐美英與王顯志一家人無償居住使用系爭西園路房
    屋，原告徐瑞瑤為徐子才之繼承人，應與原告徐子健同受前
    開約定之拘束等語資為抗辯。並聲明：原告之訴駁回。
三、兩造不爭執事項（見本院卷第52頁反面）：
  (一)原告徐子健於68年6月28日登記為系爭411地號與411之1地號
    土地之所有權人，權利範圍均為10000分之406（見本院卷第
    35頁至第36頁）。
  (二)原告徐瑞瑤於98年4 月17日登記為系爭411之1地號土地之所
    有權人，權利範圍為10000分之407（見本院卷第38頁）。
  (三)原告徐子健於75年1月3日登記為系爭西園路房屋之所有權人
    、權利範圍為全部（見本院卷第37頁）。
  (四)原告徐子健於99年7 月20日委由律師以九九太律成字第9907
    20號函向被告徐美英表示略以：本人（即原告徐子健）及徐
    子才尚共有系爭西園路房屋，但約定為被告徐美英住居，故
    兄弟姊妹間為分管約定，其來已久（見本院卷第46頁）。
四、原告主張因被告徐美英未拋棄系爭東園街房屋之繼承權，亦
    未將之移轉登記為原告徐子健及徐子才所有，故被告已無權
    占用系爭西園路房屋等情，為被告以前詞置辯，是本件應審
    究者，乃(一)被告是否有權占用系爭西園路房屋？(二)被告徐美
    英占用系爭西園路房屋是否附有拋棄繼承並移轉系爭東園街
    房屋所有權予原告徐子健、徐子才之條件？
五、得心證之理由：
  (一)按所有人對於無權占有或侵奪其所有物者，得請求返還之，
    民法第767條第1項前段定有明文。次按原告以無權占有為原
    因，提起返還所有物之訴，被告爭執兩造間存有契約關係，
    非無權占有為抗辯者，被告即應就其占有權源之存在負舉證
    責任（最高法院98年台上字第863 號判決意旨參照）。本件
    原告主張原告徐子健為系爭西園路房屋與其基地之所有權人
    ，徐瑞瑤為系爭411之1地號土地之所有權人，被告二人乃無
    權占用系爭西園路房屋等情，為被告所否認，並辯以業已徵
    得同意始占用等語，揆諸上開判決意旨，被告當應就渠等具
    有系爭西園路房屋之占有權源乙節負舉證之責。經查，原告
    徐子健、被告徐美英、徐子才及徐美華在徐林味在世時，便
    約定由被告徐美英與王顯志一家人無償居住使用系爭西園路
    房屋等節，不惟已經原告自陳在卷（見本院卷第53頁、第73
    頁），原告委請律師於99年7 月20日回覆被告徐美英之律師
    函並載明「…另本人及徐子才尚共有位於臺北市○○路○ 段
    372巷3弄42號之房地（即系爭西園路房屋），但約定為徐美
    英居住。故兄弟姊妹為分管約定，其來已久…」等語（見本
    院卷第46頁），由此足認被告徐美英及王顯志一家人係徵得
    原告徐子健、徐子才與徐美華之同意後始行占用，而原告徐
    瑞瑤既係徐子才之繼承人，依民法第1148條規定，自應概括
    承受前開同意由被告徐美英及王顯志一家人占有使用系爭西
    園路房屋之約定。是以，被告抗辯渠等有占用系爭西園路房
    屋之權源等語，即非無據，原告主張被告無權占用，尚有未
    恰，不足採取。
  (二)原告固主張因被告徐美英未履行將系爭東園街房屋過戶給原
    告徐子健及徐子才之義務，故不得繼續占有使用系爭西園路
    房屋云云；惟被告已否認占用系爭西園路房屋附有拋棄繼承
    並移轉系爭東園街房屋所有權予原告徐子健、徐子才之條件
    ，依民事訴訟法第277 條規定之舉證責任分配原則，原告就
    前開主張即負有舉證責任。又負舉證責任之當事人，須證明
    至使法院就該待證事實獲得確定之心證，始盡其證明之責。
    經查，本件依原告所提原告徐子健與被告徐美英之對話錄音
    譯文（見本院卷第64頁），充其量僅能證明被告徐美英拒絕
    拋棄系爭東園街房屋繼承權之事實，至於拋棄繼承與同意使
    用系爭西園路房屋間之關係，則無從查悉，是尚難單憑原告
    於100年8 月31日及同年9月30日提出之錄音光碟（外放證物
    ），即謂原告上開主張為真正。況原告已陳稱「只有所庭呈
    的錄音光碟可證明這樣的條件」等語（見本院卷第73頁反面
    ），並未再提出其他證據相佐，其就前開主張之舉證顯然未
    足，自不得遽為有利於原告之認定。原告主張被告違反拋棄
    繼承及移轉系爭東園街房屋之約定，已無權占用系爭西園路
    房屋，殊不足採。
六、綜上所述，被告既係基於兩造間之約定占有使用系爭西園路
    房屋，自屬有權占有，從而，原告依民法第767條第1項之規
    定，請求被告將系爭西園路房屋全部遷讓交付原告，為無理
    由，應予駁回。
七、原告徐瑞瑤雖以系爭西園路房屋為徐子才與原告徐子健共有
    ，本於徐子才繼承人之身分起訴，惟系爭西園路房屋於75年
    1月3日辦理建物第一次登記時，即登記為原告徐子健單獨所
    有，並非與徐子才分別共有（見本院卷第37頁），故原告徐
    瑞瑤本於系爭西園路房屋所有權人之身分行使所有物返還請
    求權，洵非有據；又本件事證已臻明確，兩造其餘攻擊防禦
    方法與判決之結果不生影響，爰不另贅論，併此敘明。
八、據上論結，本件原告之訴為無理由，依民事訴訟法第78條，
    判決如主文。
中    華    民    國    100    年    10    月    19   日
                  民事第八庭  審判長法  官  許純芳
                                    法  官  宣玉華
                                    法  官  羅郁婷
以上正本係照原本作成。
如對本判決上訴，須於判決送達後20日內向本院提出上訴狀。如
委任律師提起上訴者，應一併繳納上訴審裁判費。
中    華    民    國   100    年    10    月    19    日
                                    書記官  楊婷雅